【裁判字號】    99,上易,912
【裁判日期】    991222
【裁判案由】    確認債權存在
【裁判全文】
臺灣高等法院民事判決                 99年度上易字第912號
上  訴  人  兆豐國際商業銀行股份有限公司城中分公司
法定代理人  易美蓮
訴訟代理人  林允中
被上訴人    樹昌興業有限公司
法定代理人  蔡樹根
訴訟代理人  周燦雄律師
            蔡德倫律師
上列當事人間請求確認債權存在事件，上訴人對於中華民國99年
8月11 日臺灣臺北地方法院99年度訴字第586 號第一審判決提起
上訴，本院於99年12月8 日言詞辯論終結，判決如下：
    主  文
原判決關於駁回上訴人後開第二項之訴部分及訴訟費用之裁判均
廢棄。
上開廢棄部分，確認訴外人黃慶寅對於被上訴人於民國九十七年
四月至民國九十七年十二月間，有薪資債權新臺幣壹拾伍萬捌仟
佰肆拾伍元存在。
其餘上訴駁回。
第一、二審訴訟費用由被上訴人負擔十分之一，餘由上訴人負擔
。
    事實及理由
一、上訴人主張：訴外人林美麗於民國（下同）83年5 月29日邀
    同訴外人黃慶寅為連帶保證人，向中國國際商業銀行股份有
    限公司城中分行（下稱中國國際商銀）借款新臺幣（下同）
    340 萬元，約定按月攤還期付金，詎林美麗繳納53期款項後
    即未再依約履行，尚積欠本金327 萬6354元及利息、違約金
    未清償，經中國國際商銀於89年5 月28日向臺灣桃園地方法
    院（下稱桃園地院）聲請對林美麗、黃慶寅核發89年度促字
    第18130 號支付命令獲准命如數給付。中國國際商銀嗣以該
    支付命令為執行名義，向桃園地院聲請強制執行林美麗、黃
    慶寅之財產無效果，經核發債權憑證結案。其後中國國際商
    銀與交通銀行於95年8 月21日合併，合併後存續公司更名為
    上訴人。上訴人遂先後於97年4 月、99年1 月間執前開債權
    憑證為執行名義，在原法院聲請對黃慶寅為強制執行（案列
    97 年度執字第32211號、99年度司執字第6683號），經原法
    院分別於97年4 月22日、99年1 月22日准予核發執行命令（
    下稱系爭97年、99年扣押令），在前述債權額範圍內按月扣
    押黃慶寅對被上訴人之薪資債權三分之一。詎被上訴人收受
    前開執行命令後，分別以黃慶寅已在96年10月17日離職、不
    復為被上訴人之員工為由聲明異議。然被上訴人於97、98年
    度曾申報給付黃慶寅薪資所得各70萬4,830元、73萬5,024元
    ，且上訴人之辦事員於99年2月5日致電被上訴人，被上訴人
    總機人員尚表示黃慶寅在外面工作，顯見被上訴人故以不實
    理由聲明異議，其與黃慶寅終止僱傭契約實為通謀虛偽意思
    表示，黃慶寅於97年4月至99年4月期間確受僱於被上訴人，
    該期間對被上訴人之薪資債權逾140 萬元，爰依強制執行法
    第120條第2項規定，訴請確認黃慶寅於97年4月至99年4月間
    ，對被上訴人有140 萬元之薪資債權存在。原審認本件無確
    認利益而為上訴人敗訴之判決，有所違誤，然考量系爭扣押
    令僅扣押被上訴人薪資債權之三分之一，爰就敗訴範圍其中
    46萬6,000 元部分提起上訴，聲明求為判決：(一)原判決關於
    駁回上訴人後開第二項之訴部分廢棄；(二)上開廢棄部分，確
    認黃慶寅於97年4月至99年年4月間對被上訴人有包含勞務報
    酬、薪俸、獎金、津貼、補助費、研究費等項目在內之46萬
    6,000元薪資債權存在。
二、被上訴人則辯稱：被上訴人對於系爭扣押令已依法提出異議
    ，上訴人本應於異議後10日內提出訴訟解決爭議，竟捨此不
    為，任憑執行程序延宕，再利用被上訴人不諳法律未主動聲
    請撤銷系爭扣押令之疏誤，於事隔2 年始提出本件訴訟，顯
    有權利濫用，嚴重破壞法安定性並侵害被上訴人權益，自無
    保護必要。且被上訴人雖不爭執黃慶寅於97年底前受僱於被
    上訴人，97年度領取薪資70萬4,830 元，惟此部分屬於過去
    法律關係，不得為確認訴訟之標的。又黃慶寅於98年後未再
    受僱於被上訴人，雖國稅局98年度綜合所得稅資料記載被上
    訴人於98年間仍有給付黃慶寅薪資，然此為錯誤申報，業經
    國稅局准依被上訴人聲請於99年3 月25日更正在案，上訴人
    請求確認黃慶寅對被上訴人有薪資債權存在，為無理由等語
    ，並於本院聲明：駁回上訴。
三、兩造不爭執事項：
  (一)訴外人林美麗於83年5 月29日邀同黃慶寅為連帶保證人，向
    中國國際商銀借款340 萬元，嗣林美麗未依約還款，上訴人
    於89年間向桃園地院聲請對林美麗、黃慶寅發支付命令，經
    該院於同年6 月2 日作成89年度促字第18130 號支付命令，
    命林美麗、黃慶寅於支付命令送達20日內，向中國國際商銀
    連帶清償327 萬6,354 元及利息、違約金，並賠償督促程序
    費用149 元；該支付命令業已確定。
  (二)中國國際商銀於89年間以前開支付命令為執行名義，向桃園
    地院聲請對林美麗、黃慶寅為強制執行（案列89年度執字第
    14050 號）未據受償，經該院換發債權憑證。
  (三)上訴人於97、99年間先後以前開債權憑證為執行名義，在原
    法院聲請對黃慶寅為強制執行（案列97年度執字第32211 號
    、99年度司執字第6683號），原法院分別於97年4 月22日、
    99年1 月22日核發系爭扣押令，禁止黃慶寅在327 萬6,354
    元及自94年1 月10日起按年息13% 計算之利息暨自94年7 月
    7 日起按年息2.6%計算之違約金與程序費用149 元範圍內，
    對被上訴人收取每月應領之薪資債權三分之一或為其他處分
    ，被上訴人亦不得對黃慶寅清償。
  (四)被上訴人收受前開扣押令後均聲明異議，上訴人於99年2 月
    9 日提起本件訴訟。
  (五)依財政部臺北市國稅局97年度綜合所得稅各類所得資料清單
    ，被上訴人曾申報97年度給付黃慶寅薪資所得70萬4,830 元
    。
  (六)黃慶寅至97年12月底止，仍任職於被上訴人公司。
    以上事實，為兩造所不爭執，並有桃園地院89年度促字第18
    130 號支付命令暨確定證明書、債權憑證、強制執行聲請狀
    、扣押命令、聲明異議函、民事執行處通知、綜合所得稅各
    類所得清單、本院99年11月23日準備程序筆錄等在卷可稽（
    見原審卷第5 至7 頁、第13至34頁、本院卷第28至29頁），
    自堪信為真實。
四、按就債務人對於第三人之金錢債權為執行時，執行法院應發
    扣押命令禁止債務人收取或為其他處分，並禁止第三人向債
    務人清償；前項命令，送達於第三人時發生效力；對於薪資
    或其他繼續性給付之債權所為強制執行，於債權人之債權額
    及強制執行費用額之範圍內，其效力及於扣押後應受及增加
    之給付，強制執行法第115條第1項、第118條第2項、第115
    條之1第1項分別定有明文。又前項扣押命令對於債務人及第
    三人之效力，係禁止執行債務人收取對於第三人之金錢債權
    或為其他處分，並禁止第三人向執行債務人清償。若執行債
    務人或第三人為有礙執行效果之行為，應類推適用同法第51
    條第2項之規定，對於執行債權人不生效力（最高法院94 年
    度臺上字第1719號判決意旨參照）。
五、經查：
  (一)系爭97年扣押令係禁止黃慶寅在327 萬6,354 元及其利息、
    違約金暨程序費用範圍內，對被上訴人收取每月應領之薪資
    債權三分之一或為其他處分，被上訴人亦不得對黃慶寅清償
    ，已如前述。而被上訴人陳稱於97年4 月29日收受上開扣押
    令一節（見本院卷第39頁背面書狀），復為上訴人所不爭。
    則依首揭說明，被上訴人自收受上開扣押令之日起，即應按
    月自應付黃慶寅之薪資中扣取三分之一，靜待執行法院另行
    通知處置，若有違反此項命令而為給付，對於上訴人不生效
    力，上訴人就該應扣取之範圍，仍得主張黃慶寅對被上訴人
    有薪資債權存在。
  (二)被上訴人既不爭執黃慶寅於97年底之前仍受僱於被上訴人，
    97年度之薪資共計70萬4,830 元均已支付黃慶寅等情。顯見
    被上訴人並未遵守系爭97年扣押令，自97年4 月30日起扣取
    黃慶寅之薪資三分之一。則上訴人主張被上訴人於上開扣押
    範圍內，對黃慶寅為薪資給付，對於上訴人不生效力，上訴
    人仍得主張黃慶寅之該部分薪資債權仍屬存在等情，即非無
    據。
  (三)依黃慶寅97年度共計領取薪資70萬4,830 元計算，自97年4
    月29日起至同年12月31日止（共計246 天），按月扣取薪資
    三分之一之總額，應為15萬8,345 元（計算式：[97 年度薪
    資704,930 元÷365 天×246 天] ×1/3 ＝158,345 元，元
    以下四捨五入）。準此，上訴人主張黃慶寅於97年4 月至97
    年12間，對被上訴人有15萬8,345 元薪資債權部分，應屬有
    據。
  (四)被上訴人雖辯稱上訴人請求確認黃慶寅對被上訴人有上開15
    萬8,345 元薪資債權部分，係確認過去法律關係，無確認利
    益云云。惟按確認法律關係成立或不成立之訴，固以確認現
    在之法律關係為限，已過去之法律關係，不得為確認訴訟之
    標的。然所謂過去之法律關係，指過去曾經成立或不成立之
    法律關係，因情事變更，該過去之法律關係現已不復存在之
    情形而言。若過去成立或不成立之法律關係延續至現在尚存
    續者，仍不失為現在之法律關係（最高法院84年度台上字第
    1368號判決意旨參照）。本件被上訴人違反系爭97年扣押令
    ，給付黃慶寅上開15萬8,345 元薪資，對上訴人不生效力，
    上訴人仍得主張該債權存在，既如前述，而系爭97年扣押令
    迄今未據撤銷，亦據被上訴人陳明在卷（見本院卷第20頁筆
    錄），可見上開薪資債權嗣後並無消滅之事由，則堪認該債
    權延續至現在仍尚存續，依前揭說明，此部分法律關係自得
    為確認訴訟之標的。被上訴人上詞所辯，尚無可取。
  (五)被上訴人雖又辯稱上訴人任憑執行程序延宕，利用被上訴人
    不諳法律未主動聲請撤銷系爭扣押令之疏誤，事隔2 年始提
    出本件訴訟，顯有權利濫用，嚴重破壞法安定性並侵害被上
    訴人權益，無保護必要云云。惟強制執行法第119 條第1 項
    、第120 條第2 項固規定：「第三人不承認債務人之債權或
    其他財產權之存在，或於數額有爭議或有其他得對抗債務人
    請求之事由時，應於接受執行法院命令後十日內，提出書狀
    ，向執行法院聲明異議」、「債權人對於第三人之聲明異議
    認為不實時，得於收受前項通知後十日內向管轄法院提起訴
    訟，並應向執行法院為起訴之證明及將訴訟告知債務人」，
    然第三人就執行債權人依強制執行法第115 條所發扣押命令
    ，已向執行法院聲明異議，債權人縱未向管轄法院提起訴訟
    ，亦僅生執行法院不得依同法第119 條第2 項規定，逕向該
    第三人為強制執行而已，第三人未依強制執行法第120 條第
    3 項規定撤銷該扣押命令前，該扣押命令不生失權效果，仍
    有拘束力，倘第三人逕向債務人為清償，仍有強制執行法第
    51條之類推適用，對債權人不生效力（最高法院95年度臺上
    字第1761號判決意旨參照），於此場合，債權人訴請確認該
    扣押令效力所及之債權存在，以保護自己債權之實現，本屬
    權利之正當行使，難謂有何權利濫用之情事。被上訴人主張
    上訴人濫用權利，無保護必要云云，亦無可取。上訴人訴請
    確認黃慶寅於97年4 月至97年12月間對被上訴人有薪資債權
    15萬8,345 元存在，核無不合。
  (六)至於上訴人訴請確認黃慶寅於98年1 月至99年4 月間亦有薪
    資債權存在部分，經核無非係以財政部臺北市國稅局98年度
    綜合所得稅各類所得資料清單，記載上訴人於98年度曾申報
    給付黃慶寅薪資所得73萬5,024 元，及上訴人之辦事員於99
    年2月5日致電被上訴人，被上訴人總機人員尚表示黃慶寅在
    外面工作云云，為其論據。惟查，上開國稅局98年度綜合所
    得稅資料之記載，業經國稅局准依被上訴人聲請於99年3 月
    25日註銷黃慶寅薪資所得之申報，此有財政部臺北市國稅局
    信義分局99年3 月25日財北國稅信義綜所字第0990201577號
    函附卷可稽（見原審卷第69頁）。證人即被上訴人之會計李
    惠美，亦於本院準備程序到庭證稱黃慶寅受僱於被上訴人僅
    至97年底，上訴人自98年起未曾給付黃慶寅薪資等語（見本
    院卷第28至29頁筆錄）。而被上訴人否認有員工於99年2月5
    日向上訴人表示黃慶寅在外工作，上訴人就此部分主張復未
    舉證以實其說，足見上訴人以上詞主張黃慶寅於98年1 月至
    99年4 月對被上訴人有薪資債權存在云云，並非有據。而此
    部分債權既未曾發生，即無延續至現在仍尚存在可言，是上
    訴人訴請確認此部分債權存在，即屬確認過去之法律關係，
    自難認有確認利益。
六、綜上所述，上訴人請求確認黃慶寅於97年4 月至97年12月間
    對被上訴人有薪資債權15萬8,345 元存在部分，為有理由，
    應予准許；逾此範圍之請求，則無確認利益，應予駁回。原
    審就上開應准許部分，為上訴人敗訴之判決，尚有未洽，上
    訴意旨求予廢棄改判，為有理由，爰由本院予以廢棄改判如
    主文第2 項所示。至於上訴人之請求不應准許部分，原判決
    為上訴人敗訴之判決，經核於法並無不合，上訴意旨求予廢
    棄改判，為無理由，應駁回其上訴。
七、據上論結，本件上訴為一部有理由，一部無理由，依民事訴
    訟法第450條、第449條第1項、第79條，判決如主文。
中    華    民    國    99    年    12    月    22    日
                  民事第十九庭
                      審判長法  官  魏麗娟
                            法  官  吳麗惠
                            法  官  黃明發
正本係照原本作成。
不得上訴。
中    華    民    國    99    年    12    月    24    日
                            書記官  顧哲瑜

司法院資訊處製作；財團法人民間司法改革基金會備份。
